【裁判字號】    98,消債更,1248
【裁判日期】    990421
【裁判案由】    聲請更生程序
【裁判全文】
臺灣高雄地方法院民事裁定          98年度消債更字第1248號
    聲  請  人  甲○○
    代  理  人  邱揚勝律師
上列當事人因消費者債務清理事件聲請更生，本院裁定如下：
    主  文
聲請駁回。
聲請費用由聲請人負擔。
    理  由
一、聲請意旨略以：聲請人有不能清償債務情事，前曾依「中華
    民國銀行公會會員辦理消費金融案件無擔保債務協商機制」
    ，與最大債權銀行即中國信託商業銀行股份有限公司（下稱
    中國信託）共同協商債務清償方案（下稱系爭協商），約定
    聲請人自民國95年7 月起，分80期，利率6.88% ，按期於每
    月10日償還新台幣（下同）12,287元（下稱系爭協商款），
    然聲請人之收入扣除自己每月必要生活費用及父母親扶養費
    ，實無力負擔系爭協商款，有不可歸責於己之事由，自95年
    11月起即未再繳交系爭協商款而毀諾。嗣聲請人於聲請更生
    前再提出債權人清冊，以書面向中國信託提出前置協商請求
    ，然經以「曾參與前置協商成立或銀行公會協商機制成立」
    為由而未能成立協商，又聲請人之無擔保或無優先權之債務
    總額未逾1,200 萬元，復未經法院裁定開始清算程序或宣告
    破產，爰依法向本院聲請更生等語。
二、按聲請更生或清算不合程式或不備其他要件者，法院應以裁
    定駁回之；債務人與金融機構協商成立者，不得聲請更生或
    清算。但因不可歸責於己之事由，致履行顯有重大困難者，
    不在此限；本條例施行前，債務人依金融主管機關協調成立
    之中華民國銀行公會會員辦理消費金融案件無擔保債務協商
    機制與金融機構成立之協商，準用前項之規定，消費者債務
    清理條例（下稱消債條例）第8 條前段、第151 條第5 項、
    第6 項分別定有明文。是債務清償方案成立後，應由債務人
    按其條件履行，如因事後發生情事變更，在清償期間收入或
    收益不如預期，致該方案履行困難甚或履行不能，因不可歸
    責於己，始能准許債務人聲請更生或清算，以避免債務人任
    意毀諾已成立之協商，濫用更生或清算之裁判上債務清理程
    序，是所謂「不可歸責於己之事由」，應係指客觀上聲請人
    之支出增多，或收入、收益減少，非其成立協商時所能預期
    ，諸如物價上漲而成本增加、家屬患病等以致支出增加，或
    因病無法工作、僱佣之公司倒閉或裁員、失業、減薪等以致
    收入減少等情形，始足當之。
三、經查：
  (一)聲請人現積欠中國信託銀行等金融機構債權人共計5,513,09
    5 元（其中無擔保債務為913,095 元），前曾與中國信託成
    立系爭協商等情，業據聲請人提出債權人清冊、財團法人金
    融聯合徵信中心當事人綜合信用報告、協議書、無擔保債務
    還款計畫及中國信託銀行98年8 月20日陳報狀等件附卷可憑
    （見本院卷第8 、12、32至36、107 至114 頁），堪信為真
    。而聲請人僅繳納4 期系爭協商款，自95年11月起即未依約
    繳款，亦有中國信託銀行上開陳報狀及還款記錄（見本院卷
    第40頁）在卷足稽，依前揭條文規定及說明，聲請人既先已
    成立系爭協商，自因有不可歸責於己之事由，致履行顯有重
    大困難之情形，法院始應准予更生。
  (二)聲請人雖主張於95年11月因無力清償系爭協商款不得已而毀
    諾乙節，然依聲請人自陳於95年協商時任職於太平洋房屋仲
    介股份有限公司（下稱太平洋房屋）擔任房屋銷售員，月投
    保薪資為20,100元，因無底薪制，全憑銷售業績給薪，每月
    收入不甚固定，故於95年7 月選擇自願離職，有勞工保險被
    保險人投保薪資表、99年4 月12日民事陳報狀在卷可佐（見
    本院卷第43、120 頁），則聲請人收入減少之情事係因自己
    行為所致，自有可歸責於己之事由，是聲請人主張於履行系
    爭協商期間，有不可歸責於債務人之事由，致履行系爭協商
    有重大困難之情形，應不足採信。而系爭協商既由聲請人與
    中國信託雙方協議所達成，應本於債權契約，依誠實信用之
    原則勉力履行，須於其後發生情事變更，在清償期間因不可
    歸責於己之事由，而有收入或收益不如預期或支出增加之情
    形，致該還款方案履行困難甚或履行不能，始能聲請更生或
    清算，以避免債務人任意毀棄已成立之協商，濫用更生或清
    算之裁判上債務清理程序。是故，本件甚難肯認聲請人之聲
    請更生為有理由。
  (三)再者，聲請人陳稱目前每月平均薪資收入為25,000元（見本
    院卷第42頁），加計其將住處1 至3 樓出租予第三人黃惠珠
    之每月租金7,000 元，有租賃契約可查（見本院卷第95頁）
    ，聲請人每月可支配金額應有32,000元（計算式：25000+70
    00＝32000 ）。另聲請人主張其每月必要之生活費用為15,0
    10元（包括膳食費6,000 元、交通費1,650 元、水電瓦斯費
    3.750 元、勞健保1,100 元、雜支2,000 元、電信費510 元
    ），固提出相關單據為憑（見本院卷第50-72 頁），然消債
    條例之立法目的，係為使不幸陷入經濟困境之人得以清理債
    務、重建生活，並在清理過程中能保有符合人性尊嚴之最低
    基本生活，而非維持債務人過去慣常之寬裕生活，是於評估
    履行原協商方案是否顯有重大困難時，並非由聲請人任意主
    張其基本生活費用之數額，否則將造成揮霍無度以致清償能
    力降低，反而易使更生程序無從進行，因此本院參酌聲請人
    設籍並居住在高雄縣仁武鄉○○街521 號之事實，認聲請人
    每月必要之生活費用之費用，應以內政部公告之98及99年度
    台灣省每人每月最低生活費9,829 元為計算，始屬合理，逾
    此即難認係必要費用。
  (四)按受扶養權利者，以不能維持生活而無謀生能力者為限，民
    法第1117條第1 項定有明文；同條第2 項規定，前項無謀生
    能力之限制，於直系血親尊親屬不適用之，即直系血親尊親
    屬受扶養者，仍須以不能維持生活者為限（最高法院87年度
    台上字第1696號判決意旨參照）。質言之，直系尊親屬受扶
    養之權利雖不以無謀生能力為限，仍須具備不能維持生活之
    要件。聲請人主張每月支出同住父親林大立、母親黃淑美扶
    養費各3,000 元乙節，經查，林大立96、97年之所得為0 ，
    名下無財產；黃淑美96、97年之所得分別為1514元、227 元
    ，名下有1 部汽車，此有戶籍謄本、林大立、黃淑美財政部
    台灣省南區國稅局96、97年綜合所得稅各類所得資料清單、
    財產歸屬資料清單在卷可證（見本院卷第14、44-49 頁），
    足認林大立、黃淑美之財產、收入不足以維持其等日常生活
    ，而有受扶養之必要。另林大立、黃淑美之扶養義務人有聲
    請人、林芸慧、林文心，有聲請人之家族系統表可查（見本
    院卷第72頁），參以內政部公告之98及99年度台灣省每人每
    月最低生活費為9,829 元以觀，聲請人應分擔林大立、黃淑
    美之扶養費以不逾6,553 元（計算式9829/3X2＝6552.6，小
    數點以下四捨五入）屬必要費用，則聲請人主張每月支付林
    大立、黃淑美扶養費各3,000 元應屬合理，逾此範圍為無理
    由。
  (五)從而，依聲請人平均每月所得扣除其必要支出及扶養父、母
    之費用後，尚餘16.171元（計算式：00000 00000─6000＝
    72,561元）可資運用，足以清償系爭協商款12,287元，難認
    聲請人有無法清償或不能清償之虞，故聲請人之聲請，洵難
    認可。按更生之聲請應本其為最後手段性之立法意旨，僅於
    其不能清償債務或有不能清償之虞而陷於經濟上之困境時始
    准許，以避免惡意圖謀減免債務之情形發生；衡諸金融機構
    已就曾經參加95年度債務協商毀諾之客戶提供「個別一致性
    協商方案」，得經由與個別債權銀行協商程式重新評估債務
    人之資力、債信及還款計劃，以謀求適當履約方式，聲請人
    縱已毀諾，仍得循此途徑解決債務問題。
四、綜上所述，本件聲請人前已與金融機構協商成立，未能舉證
    有何不可歸責於己之事由致履行顯有重大困難之事由，其聲
    請更生自屬要件不備，且屬無從補正，依前揭條文意旨，自
    應予以駁回。
五、依消費者債務清理條例第11條第1 項、第8 條前段、第15條
    ，民事訴訟法第78條、第95條，裁定如主文。
中    華    民    國    99    年    4     月    21    日
              民事第五庭    法      官  何佩陵
上為正本係照原本作成。
如不服本裁定，應於裁定送達後10日內，以書狀向本院提出抗告
，並繳納抗告費新臺幣1千元。
中    華    民    國    99    年    4     月    22    日
                            書  記  官  陳喜苓

司法院資訊處製作；財團法人民間司法改革基金會備份。
